最高法院刑事判決　　　　　　　　　 111年度台上字第2524號
上　訴　人　許豑尹（原名許家菁）



　　　　　　許武仕



上列上訴人等因違反醫師法案件，不服臺灣高等法院高雄分院中
華民國111 年2 月16日第二審判決（110 年度醫上訴字第6 號，
起訴案號：臺灣高雄地方檢察署109 年度偵字第3082號），提起
上訴，本院判決如下：
    主  文
上訴駁回。
    理  由
一、按刑事訴訟法第377 條規定，上訴於第三審法院，非以判決
    違背法令為理由，不得為之。是提起第三審上訴，應以原判
    決違背法令為理由，係屬法定要件。如果上訴理由書狀並未
    依據卷內訴訟資料，具體指摘原判決不適用何種法則或如何
    適用不當，或所指摘原判決違法情事，顯與法律規定得為第
    三審上訴理由之違法情形，不相適合時，均應認其上訴為違
    背法律上之程式，予以駁回。
二、原審審理結果，認定上訴人許豑尹（原名許家菁）、許武仕
    （下稱上訴人等）確有如原判決事實欄所載之犯行，因而維
    持第一審關此部分論處上訴人等以共同犯醫師法第28條前段
    之非法執行醫療業務罪刑（各宣處有期徒刑6 月）及所為相
    關易刑標準之諭知（另被訴對陸惠美、郭章洝為醫療行為部
    分，經第一審不另為無罪諭知，檢察官未上訴，已先告確定
    ），駁回其等關於此部分在第二審的上訴，並另對許豑尹為
    附條件之緩刑宣告（緩刑2 年，並應向公庫支付新臺幣10萬
    元）。已詳敘所憑之證據及認定之理由。所為論斷，也都有
    卷證資料可供覆核。從形式上觀察，原判決於法並無不合。
三、上訴人等共同上訴意旨略稱：
  ㈠有關原審所認定之事實係根據原檢察官起訴後第一審蒞庭檢
    察官所為事實之變更，而證人沈玉桃、柯政等人於偵查中之
    證言，既未給予上訴人等詰問及辯護之機會，不得作為認定
    上訴人等有罪之裁判基礎；尤其刑事訴訟法並未賦予檢察官
    就被告起訴後變更事實之權限，如有聲請變更，應不生訴訟
    上之效力，原審未注意及此，自有判決不適用法則之違誤。
  ㈡醫師法第2 至4 條僅係在規定醫師、中醫師、牙醫師之應試
    資格，而醫師法未有如醫療法第10條第2 項「本法所稱醫師
    ，係指醫師法所稱之醫師、中醫師及牙醫師」之規定，可見
    中醫師、牙醫師，非屬醫師法所稱之「醫師」，是以中醫師
    、牙醫師縱使考試及格，當然無法依醫師法第6 條之規定請
    領「醫師」證書，取得「醫師」資格，因此醫師法第28條前
    段所規定未取得合法「醫師」資格執行醫療業務者之處罰，
    並不包括「中醫師」及「牙醫師」，依罪刑法定主義，上訴
    人等應不成立醫師法第28條之犯行，尤其原判決所援引之衛
    生福利部有關醫療業務之相關函釋，顯然與醫療法所稱醫療
    業務之規定相牴觸，原判決不察，猶逕援為判決之理由，同
    有判決適用法則不當之違失。
  ㈢許武仕持有齒模製造技術員登記證，於案址從事假牙製作為
    合法執行業務，而許豑尹取得牙醫師資格後為圖方便指示許
    武仕，始在案址成立牙醫診所，各司其職，不相從屬，豈能
    得知許武仕違法行為，不應受罰，而許武仕縱然有一、兩次
    執行「醫療業務」，不慎罹此刑章，當非屬集合犯，原判決
    竟認許武仕所為具有反覆實施之性質，為集合犯包括一罪，
    更對於上訴人等有憑有據之依法答辯，認屬空言否認、無何
    知錯悔改之意，顯然適用法則不當云云。
四、惟查：
  ㈠檢察官擇為起訴之犯罪事實，必須記載於起訴書，為刑事訴
    訟法第264 條第2 項第2 款前段所明定，係為使之具體、特
    定，俾利法院審判，並被告知所防禦而設，固須表明人、事
    、時、地、物等要素，但非指自然的、歷史的社會事實，而
    係請求確認國家刑罰權對之存在之社會事實，易言之，乃經
    刑事法律評價之犯罪構成要件事實，於此有關之基本的社會
    事實範圍內，縱然起訴書所載不夠精確，法院既仍得依調查
    所得之各項證據資料綜合判斷，於不失其同一性質之範圍內
    ，自由認定，更正後予以審判，檢察官為使起訴之犯罪事實
    更為具體、精確，於法院審理中，為理由書之補充，苟無礙
    於事實同一性之判斷，且不致與其他犯罪相混，而有助於法
    院審理範圍之確立及被告防禦權之實質行使，自無不許補充
    之理；再者，被告以外之人於偵查中向檢察官所為之陳述，
    除顯有不可信之情況者外，得為證據，刑事訴訟法第159 條
    之1第2項定有明文。此因檢察官於偵查中，原則上均能遵守
    法律規定，不致違法取供，外在條件、環境信用度極高，從
    而，被告以外之人前於偵查中，具結後所為的證述，除反對
    或質疑該項審判外供述得為證據之一方，釋明如何具備「顯
    有不可信之情況」之理由外，不宜遽行否定該證人於偵查中
    之陳述，所應有的法定證據能力。而所謂「顯有不可信」之
    情況，係指其不可信之情形，甚為顯著瞭然者而言，固非以
    絕對不須經過調查程序為條件，然須從卷證本身，綜合訊問
    時之外部情況，例如：是否踐行偵查中調查人證之法定程序
    、給予在場被告適當詰問證人之機會等情，為形式上之觀察
    或調查，即可發現，無待進一步為實質調查之情形。至於該
    項供述之證明力如何，則屬另一問題，不容混淆。又本院為
    法律審，應以第二審判決所確認之事實為基礎，據以判斷原
    判決是否違背法令，故於第二審判決後，不得主張新事實或
    請求調查新證據。
    卷查：原起訴書本就將證人柯政、沈玉桃於警詢、偵查中所
    陳在「○○○○牙醫診所」接受許武仕之治療行為之事，列
    為證據清單及待證事實之一，第一審蒞庭檢察官於補充理由
    書僅就起訴之犯罪事實予具體、精確化，並未逸脫出原起訴
    書所載犯罪事實之範圍，而此補充理由書於第一審第二次準
    備程序前即已送達予上訴人等，此有送達證書3 紙在卷可稽
    （見第一審卷第57、59、61頁），上訴人等就此是否屬事實
    變更乙節未有爭執，檢察官據此傳喚證人柯政、沈玉桃等人
    進行交互詰問，亦給予上訴人等反對詰問之機會，上訴人等
    更對證人柯政、沈玉桃所證表示「沒有問題」、「沒有意見
    」或「搖頭（表示沒有意見、沒有問題）」（見第一審卷第
    67、68、127 、155 頁），且於歷審審理中未曾爭執證人柯
    政、沈玉桃於偵查中、第一審審理之證言的證據能力，甚且
    委由原審辯護人表示「同意有證據能力」之旨（見第一審卷
    第271 頁，原審卷第63頁），原審審判長於審判程序中經逐
    一提示並告以要旨，上訴人等及其原審辯護人亦均表示「沒
    有意見」，或僅就事實有所爭辯（見原審卷第126 、127 頁
    ），可見前開蒞庭檢察官之補充理由書，未逸脫於原起訴書
    犯罪事實所載之範圍，且無礙於上訴人等防禦權之實質行使
    ，亦無與其他犯罪行為混淆的情形，非屬事實變更；法院復
    就證人柯政、沈玉桃於偵查中經具結之證言，給予上訴人等
    詰問、辯明之機會，上訴人等上訴本院法律審後，始提出並
    主張為如前述上訴意旨㈠之爭辯，顯然未確實依據卷內訴訟
    資料而為指摘，難認為適法的上訴第三審之理由。
  ㈡醫師法第1 條即開宗明義規定：「中華民國人民經醫師考試
    及格並依本法領有醫師證書者，得充醫師」，同法第2至4條
    係規定應醫師、中醫師、牙醫師考試之資格，其後自同法第
    5 至43條，關於證書、執業、義務、懲處、公會、附則之相
    關規定，均未再區分醫師、中醫師、牙醫師，僅同法第32條
    第2 項規定：「醫師、中醫師及牙醫師應分別組織公會」，
    依體系解釋，其規範之對象，當然包括醫師、中醫師、牙醫
    師；又醫師法第28條前段規定「未取得合法醫師資格，執行
    醫療業務」，為其犯罪構成要件。而醫療業務係指以醫療行
    為為職業而言，不問是主要業務或附屬業務，凡職業上予以
    機會，為非特定多數人所為之醫療行為均屬之。所稱醫療行
    為，係指凡以治療、矯正或預防人體疾病、傷害、殘缺為目
    的，所為的診察、診斷及治療；或基於診察、診斷結果，以
    治療為目的，所為的處方、用藥、施術或處置等行為的全部
    或一部的總稱，且此一定義，於醫師、中醫師、牙醫師均適
    用之；另假牙製作過程之咬模、試模、印模及安裝均屬牙醫
    醫療行為，當亦屬鑲牙業務，應由牙醫師或鑲牙生為之，或
    由領有齒模製造技術員登記證者，於牙醫師或鑲牙生指示下
    為之，業經主管機關即行政院衛生署（現已改制為衛生福利
    部）以民國83年11月28日衛署醫字第83068006號函、85年 7
    月18日醫署醫字第85038723號函、102年1月21日衛署醫字第
    0000000000號函函釋在案，此有權機關之解釋，具有法拘束
    力，苟無明顯悖於法規義涵及規範目的，司法審判機關當予
    尊重，尤非不得採為裁判之參據。
    原判決本諸前旨，就許武仕獨立為沈玉桃黏合假牙、為柯政
    修補並裝置假牙、塗抹藥物於牙齦傷處之行為，何以屬牙醫
    師醫療行為，以及上訴人等何以應同受醫師法第28條前段規
    範等節，於其理由欄三內詳述其所憑依據及理由，經核於法
    並無不合，上訴人等如前述上訴意旨之爭辯，無非置原判決
    已明白論述之事項於不顧，徒憑主觀，自作法規之解釋，妄
    指違誤，難認為適法的上訴第三審理由。
  ㈢第三審法院應以第二審判決所確認之事實為判決基礎，以判
    斷其適用法律之當否。又齒模製造技術員之業務範圍，以牙
    體技術師法第57條第1 項之規定為限；牙體技術師法公布施
    行前依齒模製造技術員管理辦法規定領有齒模製造技術員登
    記證者，得繼續從事齒模製造業務，並依牙醫師或鑲牙生指
    示繼續從事助理鑲牙業務；齒模製造技術員逾越第1 項業務
    範圍，擅自施行口腔內外科、治療牙病或其他醫療業務者，
    除依醫師法第28條規定處罰外，並由原發證照機關廢止其登
    記證及從業執照，分別為齒模製造技術員從業管理辦法第 4
    條第1 項、牙體技術師法第57條第1項、第3項前段明文所定
    。再者，刑事法若干犯罪行為態樣，本質上原具有反覆、延
    續實行之特徵，立法時既予特別歸類，定為犯罪構成要件之
    行為要素，則行為人基於概括之犯意，在密切接近之一定時
    、地持續實行之複次行為，倘依社會通念，於客觀上認為符
    合一個反覆、延續性之行為觀念者，於刑法評價上，即應僅
    成立一罪，俾免有重複評價、刑度超過罪責與不法內涵之疑
    慮。學理上所稱「集合犯」之職業性、營業性或收集性等具
    有重複特質之犯罪均屬之，例如經營、從事業務、收集、販
    賣、製造、散布等行為概念者是。而醫師法第28條前段所謂
    「執行醫療『業務』」，本質上亦屬持續實行之複次行為，
    具備反覆、延續之行為特徵，同應評價認係包括一罪之集合
    犯。至於犯罪態樣究竟屬於集合犯之部分作為，或單純可以
    獨立成罪之情形，係屬事實審法院採證認事職權之行使，倘
    不違背客觀存在之經驗法則或論理法則，即無違法可指。
    原審既係綜合證據調查之結果，認上訴人等所從事者乃具反
    覆實施性質之「醫療（業務）行為」，並同採前旨於其理由
    欄四─㈡內，說明：上訴人等前後為柯政、沈玉桃所為醫療
    行為，雖有多次舉措，仍應評價為包括一罪之集合犯，經核
    於法無違；又上訴制度之設，旨在救濟下級審法院違法或不
    當的判決，其由被告提起者，目的當在請求撤銷原判決，改
    判為較有利於被告的判決，倘以應為更不利於自己者，資為
    其提起上訴的理由，即與該制度設計本旨不符，不能准許。
    上訴人等執其等數行為不應構成集合犯論以一罪（即應構成
    數罪），係以更不利於己的事項，指摘原判決欠當，核非上
    訴第三審的適法理由。
五、以上及其他上訴意旨，核與法律規定得為第三審上訴理由之
    違法情形，不相適合，應認本件上訴人等之上訴為違背法律
    上之程式，予以駁回。
據上論結，應依刑事訴訟法第395條前段，判決如主文。
中    華    民    國   111    年    7     月    7     日
                  刑事第二庭審判長法  官  林  勤  純  
                                  法  官  王  梅  英  
                                  法  官  莊  松  泉  
                                  法  官  吳  秋  宏  
                                  法  官  李  釱  任  
本件正本證明與原本無異
                                  書記官
中    華    民    國   111    年    7     月    12    日